【裁判字號】    95,自緝,25
【裁判日期】    951013
【裁判案由】    侵占
【裁判全文】
臺灣板橋地方法院刑事判決              95年度自緝字第25號
自  訴  人  興家交通企業有限公司
法定代理人  乙○○
自訴代理人  丙○○
被      告  甲○○
上列被告因侵占案件，經自訴人提起自訴，本院判決如下：
    主  文
甲○○犯侵占罪，處有期徒刑肆月，如易科罰金，以銀元參佰元
折算壹日。
    事  實
一、甲○○前於民國（下同）89年4 月29日，向設址於臺北市文
    山區○○○路○ 段206 之3 號興家交通企業有限公司（下稱
    ：興家公司）承租車號：G4-798號營業用小客車（即計程車
    ），約定租金：每日新臺幣（下同）900 元，3 日1 期，按
    期繳付，雙方簽訂契約後，興家公司即將前述車輛（含行車
    執照）交予甲○○持有使用，迄至同年12月19日起，甲○○
    即未依約繳納上述約定租金；詎甲○○竟於90年1 月17日起
    之某不詳時日起，基於意圖為自己不法之所有，變易原持有
    之意思為所有之意思，並塗銷除去前揭車輛車體外側原有興
    家公司之『大文山』之計程車圖形標誌，並將該車車頂原置
    有興家公司『大文山』字樣之出租燈予以更換，而以此方式
    將自己持有興家公司所有之前述車侵占入己，期間興家公司
    於90年1 月17日寄發存證信函終止上開租賃契約，並催討積
    欠租金合計共10萬4 千3 百元及返還車輛，甲○○仍避匿不
    理。而興家公司乃透過計程車同業協尋，而於90年3 月29日
    ，在臺北市○○街公務人員訓練中心停車場尋獲上述車輛，
    因悉上情。
二、案經興家公司提起自訴。
    理  由
壹、程序方面
一、按自訴之提起，應委任律師行之，刑事訴訟法第319 條第2
    項固定有明文，惟依刑事訴訟法施行法第7 條之2 後段、第
    7 條之3 但書規定，刑事訴訟法第319 條第2 項係於92年9
    月1 日修正施行，修正前已依法定程序進行之訴訟程序，其
    效力不受影響。經查，本件自訴人興家公司係於刑事訴訟法
    修正施行前之90年1 月20日，具狀向本院提起自訴，有卷附
    自訴狀所蓋本院收文戳可稽，是其原提起本件自訴雖未委任
    律師為之，然基於人民依法取得之訴訟權，其合法正當之信
    賴利益，自不因嗣後法律之修正而變更，是其自訴行為合法
    ，本院自無定期間以裁定命其委任律師為代理人之必要，合
    先敘明。
二、本案以下所引用之證據，自訴人及其代理人、被告等，迄於
    本院言詞辯論終結前均未聲明異議，本院審酌該證據作成之
    情況，認均得為本案認定事實之證據材料，依刑事訴訟法第
    159 條之5 第2 項規定，有證據能力，合先敘明。
貳、實體方面
一、訊據被告甲○○對於其與自訴人公司為租賃汽車之情事，固
    坦承不諱，然矢口否認有何侵占犯行，辯解略以：伊沒有侵
    占，12月中時，伊早上起來發現停在臺北市○○○路的車子
    不見；伊未將計程車外觀標誌改變；伊並無侵占意圖，否則
    車子不可能被自訴人找回云云。經查：
(一)、被告上述犯罪事實，業據自訴人暨其代理人於本院指訴綦詳
    ，並提出89年4 月29日營業小客車租賃合約書、車號：G4-7
    98號行車執照、汽（機）車各項異動登記書、繳租及欠租明
    細表、存證信函暨送達回執、臺北市監理處89年2月14日北
    市監四字第8960429700號函（以上均為影本）等在卷可據。
    此外，復有自訴人拍攝之車號：G4-798號營業小客車尋獲照
    片附卷足憑；又，參照自訴人提出其所有之營業自小客車外
    觀照片，佐證以前開車輛尋獲照片，兩者互為稽核，足悉前
    開車輛車體外觀，原標示有自訴人名稱標誌（為一圓形標誌
    ，其內記載『大文山』三字、數字編號暨二枚梅花圖樣），
    已經人為塗銷除去，又該車車頂裝置有自訴人『大文山出租
    汽車』名稱之出租燈，亦已為更換。被告甲○○固辯稱：伊
    未將計程車外觀標誌改變云云，然查，被告甲○○於89年4
    月29日，與自訴人簽訂營業小客車租賃契約書，由自訴人將
    車號：G4-798號營業小客車及行車執照均一併交付予被告，
    被告既係實際且直接密切管領使用前開車輛之人，對於該車
    輛外觀具有如上所述之自訴人名稱標誌及出租燈裝置一節，
    即屬明知，且被告立於持用人地位，對於前開車輛之使用現
    狀及其去向，亦知之甚詳，殊有對該車輛外觀原標示自訴人
    名稱圖形標誌遭人塗銷去除、且車頂出租燈亦經更換等事，
    毫無所悉之理？
(二)、再者，果如被告所辯，伊於12月中旬某日早上發現停放在臺
    北市○○○路的車輛不見，衡諸常情，對於自己持有他人之
    物，無論因何緣由致行方不明，均應主動察查或報請警方協
    助找尋，況如上所指，被告對於車號：G4-798號營業小客車
    ，於租賃契約到期或終止時，即負有依約返還之義務，則被
    告於知悉前開車輛去向不明時，為恐日後有因租約到期而無
    法返還車輛，致令自負賠償責任之虞慮，更應採取積極確切
    之尋訪作為，其中包括遺失或失竊之報警行為，並主動通知
    自訴人，方符社會通常一般人所具合理觀念。然而，被告就
    如上情形，僅承述略以：車子不見，伊沒有報警，也沒通知
    自訴人等情（見本院95年8月9日準備程序筆錄第3頁、同年
    10月3日審判筆錄），且被告前亦有類似租車而受訴追之前
    例，是其尚不知加深自己之持有他人之物之認知意識，明知
    欠租仍於欠租期間恣意使用自訴人所有之車輛，更辯稱係因
    欠自訴人款項而未與自訴人為聯繫暨告知車輛情形，則被告
    對於是否有他人侵害自己占有使用權利情事，置若罔聞，亦
    無聞問詳查或報請該管警察機關協助找尋舉措，均顯疑竇而
    堪置疑。
(三)、第以，被告承租前開自訴人所有之營業小客車供己載客營生
    ，竟未將載客所得持以繳納車租，經自訴人以存證信函催討
    所欠車租，已由被告之弟（為該車租賃契約連帶保證人）姚
    華龍收受存證信函，迄至自訴人提起本件自訴，均不出面處
    理所欠車租及將車輛返還自訴人事宜，俱見被告顯有將自己
    持有自訴人所有之前開營業小客車變易為自己所有之意圖，
    甚明，被告所為如上情詞，仍不足為其有利之認定。綜據前
    述，因認被告確有意圖為自己不法之所有，而將其持有自訴
    人所有之前開營業小客車變易為自己所有之事實，本案事證
    已經積極明確，被告犯行，足以認定。
二、被告行為後，刑法業於94年2 月2 日修正，95年7 月1 日起
    生效施行（下稱現行刑法）。依現行刑法第2 條第1 項規定
    ：「行為後法律有變更者，適用行為時之法律。但行為後之
    法律有利於行為人者，適用最有利於行為人之法律。」，此
    一規定乃與刑法第1 條罪刑法定主義契合，而貫徹法律禁止
    溯及既往原則，係規範行為後法律變更所生新舊法律比較適
    用之準據法，是刑法第2 條本身雖經修正，但刑法第2 條既
    屬適用法律之準據法，本身並無比較新舊法之問題，應一律
    適用裁判時、即現行刑法第2 條規定以決定適用之刑罰法律
    ，先為敘明。再，95年7 月1 日修正施行之刑法，有關新舊
    法比較適用情形，應就罪刑有關之共犯、未遂犯、想像競合
    犯、牽連犯、連續犯、結合犯，以及累犯加重、自首減輕暨
    其他法定加減原因（如身分加減）與加減例等一切情形，綜
    其全部罪刑之結果而為比較，有最高法院95年5 月23日95年
    度第8 次刑庭會議決議可資參照。茲就本件新舊法之比較適
    用情形，分別說明如下：
(一)、罰金刑貨幣單位暨最低數額之修正：
    按刑法第335 條之侵占罪並未修正，法定罰金刑係「或科或
    併科1 千元以下罰金」，其貨幣單位則為『銀元』，且依罰
    金罰鍰提高標準條例第1 條、第5 條等規定，就前揭刑法所
    定罰金刑數額，應提高10倍。而據現行刑法修正內容，上述
    罰金罰鍰提高標準條例第2 條業經刪除，並於現行刑法施行
    法增訂第1 條之1 規定：「中華民國94年1 月7 日刑法修正
    施行後，刑法分則編所定罰金之貨幣單位為新臺幣。94年1
    月 7日刑法修正時，刑法分則編未修正之條文定有罰金者，
    自94年1 月7 日刑法修正施行後，就其所定數額提高為30倍
    。但72年6 月26日至94年1 月7 日新增或修正之條文，就其
    所定數額提高為3 倍。」又，刑法第33條第5 款關於罰金最
    低數額之規定，亦由修正前所定「主刑之種類如下：五、罰
    金：1 元以上。」修正為：「主刑之種類如下：五、罰金：
    新臺幣1 千元以上，以百元計算之」。是依被告行為時之刑
    罰法律，刑法第335條第1項之侵占罪，其罰金刑最高為銀元
    1 萬元，最低數額為銀元1 元，若換算為新臺幣，最高額固
    與新法等值，同為新臺幣3 萬元，然其最低數額，修正前僅
    為新臺幣3 元，修正後則為新臺幣1 千元。因此，比較上述
    修正前、後之刑罰法律自以被告行為時關於科處罰金刑之法
    律較有利於被告。
(二)、易科罰金要件暨折算標準之修正：
    刑法第41條第1 項前段有關易科罰金折算標準之規定，95年
    7 月1 日起施行之新刑法修正為：「犯最重本刑為5 年以下
    有期徒刑以下之刑之罪，而受6 個月以下有期徒刑或拘役之
    宣告者，得以新臺幣1,000 元、2,000 元或3,000 元折算1
    日，易科罰金。」，而依修正前同條項（「得以銀元1 元以
    上3 元以下折算1 日，易科罰金」）及修正前罰金罰鍰提高
    標準條例第2 條（現已刪除）規定，就其原定數額提高為10
    0 倍折算1 日，則係以銀元100 元、200 元、300 元折算1
    日，經折算為新臺幣幣值後，以新臺幣300元、600元、900
    元折算1 日。是比較修正前後之易科罰金折算標準，自以行
    為時即修正前之規定，較有利於被告。
(三)、綜上所述各該條文修正前、後之比較說明，徵諸上述最高法
    院決議及現行刑法第2 條第1 項規定之「從舊從輕」原則，
    本件應適用95年7 月1 日修正公布施行前之刑法及罰金罰鍰
    提高標準條例等規定，予以論處。
三、核被告甲○○所為，係犯刑法第335 條第1 項之侵占罪。爰
    審酌被告品行、智識程度、生活狀況，犯罪之動機、目的、
    手段方式，自訴人所受損害程度，犯罪後猶執詞否認犯行，
    然現與告訴人達成和解分期賠償損失等一切情狀，酌情從輕
    量處如主文所示之刑，並為易科罰金折算標準之諭知。
據上論斷，應依刑事訴訟法第343 條、第299 條第1 項前段，刑
法第2 條第1 項前段，刑法第335 條第1 項，修正前刑法第41條
第1 項前段，罰金罰鍰提高標準條例第1 條前段，廢止前罰金罰
鍰提高標準條例第2 條，判決如主文。
中    華    民    國    95    年    10    月    13    日
                  刑事第2 庭審判長法  官  李麗玲
                                  法  官  張兆光
                                  法  官  黎錦福
上列正本證明與原本無異。
如不服本判決，應於判決送達後10日內向本院提出上訴狀 (應附
繕本)，上訴於臺灣高等法院。
                                  書記官  蔡麗春
中    華    民    國    95    年    10    月    13    日
附錄本案論罪科刑法條全文：
中華民國刑法第335條
（普通侵占罪）
意圖為自己或第三人不法之所有，而侵占自己持有他人之物者，
處5 年以下有期徒刑、拘役或科或併科1 千元以下罰金。
前項之未遂犯罰之。


司法院資訊處製作；財團法人民間司法改革基金會備份。
